【裁判字號】    92,上訴,1269
【裁判日期】    921218
【裁判案由】    殺人未遂
【裁判全文】
臺灣高等法院臺南分院刑事判決                                      巨股
      上  訴  人  臺灣雲林地方法院檢察署檢察官
      被      告  乙  ○  ○
      選任辯護人  郭  玉  山  律師
右上訴人因被告殺人未遂案件，不服臺灣雲林地方法院九十二年度訴字第二七四號中
華民國九十二年八月二十九日第一審判決（起訴案號：臺灣雲林地方法院檢察署九十
一年度偵字二一二三號），提起上訴，本院判決如左：
      主      文
原判決關於被告乙○○部分撤銷。
乙○○傷害人之身體，處有期徒刑陸月，如易科罰金，以參佰元折算壹日。
      事      實
一、乙○○與甲○○二人均係位於雲林縣口湖鄉湖口村成龍橋東邊西濱公路工程工地
    之版模工人，於民國（下同）九十年四月十四日下午四時二十五分許，在上開工
    地施作水溝板模工作時，乙○○因不滿甲○○催促稱：「你動作快一點，人家急
    著要灌漿」等語，乃與甲○○發生口角，雙方爭吵中，進而相互挑釁，竟皆基於
    傷害之故意，由甲○○手持工作之木棍擲向乙○○，經乙○○閃開未擊中，乙○
    ○亦隨即持工地用之鎚朝甲○○腳上打去，打了三下亦經甲○○閃躲未打中，
    甲○○乃持工作上鑽模板用之鐵鑿一支，朝乙○○左後腰部擊刺一下，乙○○旋
    即逃跑，約十公尺後，乙○○不慎跌倒，甲○○從後趕到，壓在乙○○身上，此
    時二人扭抱在一起，甲○○又持上開鐵鑿朝乙○○右背刺一下（甲○○傷害犯行
    ，已經乙○○於原審當庭撤回告訴，經原審判決公訴不受理確定在案）；乙○○
    亦同時持工作用上鑽模板用鐵鑿一支，朝甲○○腹部接續連刺三下，致甲○○膽
    囊破裂，雙方相互爭吵叫囂聲。嗣經在離地面下約三米深工作之同事洪興聞聲趕
    至，將二人分開，送車就醫，經送醫後，甲○○將膽囊割除。
二、案經甲○○訴由雲林縣警察局北港分局報請台灣雲林地方法院檢察署檢察官偵查
    起訴。
      理      由
一、訊據被告乙○○對於與被害人甲○○係上開工地版模工人，於右開時地，有持工
    作用上鑽模板用之鐵鑿一支，傷害被害人甲○○之事實，固於原審及本院審理中
    坦白不諱，惟辯稱：伊係受到甲○○攻擊，才會反擊，伊基於正當防衛云云，惟
    查：
（一）被告乙○○於警訊中曾供述：因施工步驟不一致，兩人發生口角，甲○○即拿
      起工地木棍往伊丟過來，伊避開未擊中等語（見被告乙○○九十一年四月十八
      日警卷）。
（二）被害人甲○○於警訊中亦曾供稱：伊見他進度太慢，因此催他說「你動作快一
      點，人家急著要灌漿」，他聽後即動怒，拿起槌往伊部打，打了三下皆被
      伊閃開而未打中等語（見被害人甲○○九十一年四月十八日警卷）。
（三）被告乙○○於偵查中亦自供稱：當時是被害人甲○○先拿東西刺我左後腰部，
      伊就跑，伊跌倒後，甲○○再刺伊肩膀（即指右背部）一下，二人就抱在一起
      在地上打滾，伊用工作上的鑿子把甲○○推開，洪興就過來把我們推開，不讓
      我們打架等語（見偵查卷九十一年九月十二日訊問筆錄）。
（四）證人即聞聲從離地面三米深工地趕上來之洪興於警訊中證稱：當時他在做水溝
      板模工作，與路面隔著一道約三公尺高的擋土牆，我聽到乙○○與甲○○在路
      上很大聲叫罵，工地另一名同事「蔡仔」叫我上去跟他們勸架，我即爬上路面
      ，發現乙○○在上，甲○○在下互抱躺在地上，我即右手推乙○○，左手推甲
      ○○將他們分開，分開後發現甲○○腹部流血，乙○○後背也流血等語（見證
      人洪興九十一年四月十八日警卷）。
（五）並有被害人甲○○與被告受傷之診斷證明書各一紙附於警卷可按，及同案被告
      甲○○受傷之照片一幀與被告受傷之照片二幀附偵查卷可資佐證。
（六）是審酌上開所述事證以觀，顯係被告因不滿被害人甲○○之催促工作，與被害
      人發生口角，雙方爭吵中進而相互挑釁，由被害人甲○○手持工作之木棍擲向
      被告乙○○，經被告乙○○閃開未擊中，被告乙○○亦隨即持工地用之鎚朝
      被害人甲○○腳上打去，打了三下，亦經被害人甲○○閃躲未打中後，方造成
      嗣後雙方相互以工作用之鐵鑿傷害對方之行為，至堪認定。
（七）查被告乙○○朱與被害人甲○○既係因口角，進而相互挑釁，傷害對方之行為
      ，應屬無從分辨何方為不法侵害之互相傷害行為。從而被告應係自始即有傷害
      被害人之意，準此被告自不得主張防衛權（最高法院三十年上字第一０四０號
      判例參照）。是被告以上情為辯，尚難採取，本件事證明確，被告乙○○傷害
      犯行，堪以認定，應依法論罪科刑。
二、次查：公訴意旨雖然認為被告行為，基於殺人之故意，而下手行兇，涉犯刑法第
    二百七十一條第二項、第一項殺人未遂罪嫌。按有關殺人與傷害認定與判斷之準
    則與順序，其情形如下：、「殺意」為判斷殺人與傷害之第一要件。「殺意」
    包括有無死亡之預見。按殺人與傷害人致死之區別，應以有無殺意為斷，其受傷
    之多寡，及是否為致命部位，有時雖可藉為認定有無殺意之心證，究不能據為絕
    對標準（最高法院十八年度上字第一三０九號判例）。殺人與傷害致死之區別，
    即在下手加害時有無死亡之預見為斷。至受傷處所是否致命部位，及傷痕之多寡
    ，輕重如何，僅足供認定有無殺意之參考，原不能為區別殺人與傷害致人死之絕
    對標準（最高法院十九年度上字第七一八號判例）。刑法上殺人罪與傷害人致死
    罪之區別，本視加害人有無殺意為斷，被害人所受之傷害程度，固不能據為認定
    有無殺意之唯一標準，但加害人之下手情形如何，於審究犯意方面，仍不失為重
    要參考資料（最高法院二十年度非字第一０四號判例）。、兇器及傷痕之多少
    雖非判斷殺人與傷害之絕對標準，於審究犯意方面，仍不失為重要參考資料。此
    參以最高法院四四年度台上字第三七三號判例意旨：「上訴人用刀殺傷被害人之
    身體五處，既經驗明其右側腹部刺創寬二．五公分，深至腹腔內，右肩胛刺創寬
    三公分，創底向下前方經胸腔後，再刺破橫隔膜至腹腔內，深約二十一公分，左
    肋膜左肺下端脾臟、肝臟 (左葉）及大、小腸可能已被刺破，致使大量出血，填
    書在卷。雖殺人與傷害人致死之區別不以兇器及傷痕之多少為絕對標準，然就上
    述之傷情觀之，則上訴人持刀殺人時下手之重可知，刀能殺人不能謂無預見，下
    手之重更難謂無殺人之決心。原審並未查有上訴人僅屬意圖傷害之確據，遽認其
    為傷害人致死，自非允治」自明。、兇器與被害人受創部位，仍得據為「殺意
    」之判斷。此觀之最高法院五十六年度台上字第一０三二號判決意旨：「上訴人
    持尺餘長之軍刀向被害人頭部要害砍去，致使頭蓋骨破裂，腦髓脫出，自難謂無
    殺人之故意」；又最高法院五十七年度台上字第一七三五號判決意旨：「扣案武
    士刀二把，極為瑞利，被害人受傷部位頭部右前臂等處均屬人身重要部位，乃加
    以猛砍，其有剝奪人之生命決意，甚為明顯」，另最高法院五十九年度台上字第
    三九一五號判決意旨：「被告先後刺殺二人，均係自被後猛刺二刀，又悉在要害
    之處，顯見被告行為時，有殺害之決意與死亡之見」；以及最高法院六十九年度
    台上字第六一五號判決意旨：「人之頭部乃要害之處，以尖刀刺殺，足以奪人生
    命，此為一般之常識，上訴人持尖刀刺殺方某頭部、臀部、大小腿、左右手等處
    ，至方某倒地呈休克狀態，經人喊叫警察來了，始行逃離，自難謂無殺人之犯意
    」等情自明。
三、經查被告乙○○與被害人甲○○，誼屬同事關係，有警卷可按，而遍查卷內資料
    ，亦未顯現出被告與被害人甲○○有何深仇大恨之情事，故無證據證明被告與被
    害人甲○○有殺死對方之動機。又本件起因於被害人甲○○催促被告乙○○「動
    作快一點」而起爭執，純係突發事件，尚難憑此突發事件，即遽認該二人因此萌
    生殺害對方之意。再被告與被害人甲○○所持兇器，均係臨時取用工地之鐵鑿，
    且僅攻擊對方二、三下，所攻擊部位均非頭、臉、頸、胸等致命部分。是本院依
    被告與被害人甲○○平日關係、所持武器及傷害部位判斷，堪認被告與被害人甲
    ○○於案發之時，應基於傷害之故意，尚無殺人之意思，起訴檢察官認為該二人
    均具有殺人之故意，尚有未洽。
四、再按刑法第十條第四項第六款所謂其他於身體或健康有重大不治或難治傷害，係
    指傷害重大，且不能治療或難於治療者而言，故傷害雖屬不治或難治，如於人之
    身體或健康無重大影響者，仍非本款所稱重傷（最高法院二十九年度上字第六八
    五號判例要旨參照）。本件被告乙○○之傷害行為造成被害人甲○○受有膽囊破
    裂之傷害，經送醫後將破裂之膽囊割除，惟膽囊切除後對身體之健康無顯著不良
    影響等情，有中國醫藥學院北港附設醫院九十二年七月十一日之九二院醫事字第
    ○八七號函附原審卷可按，即被害人甲○○膽囊雖經割除，然而對其身體或健康
    尚無顯著不良之影響，並非刑法第十條第四項第六款所規定重傷害，而屬普通傷
    害甚明。
五、核被告乙○○所為，係犯刑法第二百七十七條第一項普通傷害罪，公訴意旨認為
    應依刑法第二百七十一條第二項、第一項之殺人未遂罪處斷，尚有未洽，惟起訴
    基本事實相同，爰依法變更起訴法條，併予敘明。其先後三次刺傷行為，時間緊
    密，係基於同一傷害犯意下之接續動作，僅侵害一個法益，只論以一罪。
六、原審就被告乙○○依傷害犯行，予以論罪科刑，固非無見，惟查雙方口角爭吵中
    ，進而相互挑釁，皆基於傷害對方之故意，即由被害人甲○○手持工作之木棍鄭
    向被告乙○○，經被告乙○○閃開未擊中，被告乙○○亦隨即持工地用之鎚朝
    被害人甲○○腳上打去，打了三下，亦經被害人甲○○閃躲未打中，嗣後雙方相
    互再以工作用之鐵鑿傷害對方之行為，如前所述，上情乃認定被告有無正當防衛
    之情，原審疏未論及，自有未洽，且對於被告尚未賠償被害人之前提下，僅處以
    有期徒刑二月，略屬過輕，同有未合。公訴人上訴意旨，就膽囊割除，難謂對身
    體之健康無不良之影響，屬重傷害云云，固無理由，然被告迄未對被害人補償，
    僅科處被告有期徒刑二月，因而指摘原判決量刑太輕，則有理由。自應由本院撤
    銷改判。爰審酌被告乙○○之犯罪動機、目的、手段，僅有國中肄業（見警卷）
    ，教育程度不高，過去並無不良前科紀錄，有台灣高等法被告全國前案紀錄表附
    卷可按，因情緒失控而犯本罪，於原審審理中自動撤回對被害人甲○○之傷害告
    訴，犯罪後態度尚可，然於本院中被害人已同意其於原審所提出之五十萬元，卻
    仍以賠償過鉅而未達成和解，足見其已無和解之誠意等一切情狀，乃量處有期徒
    刑六月，並諭知如易科罰金以三百元折算一日之標準。
據上論結，應依刑事訴訟法第三百六十九條第一項前段，三百六十四條，第三百條，
第二百九十九條第一項前段，刑法第二百七十七條第一項，第四十一條第一項前段，
罰金罰鍰提高標準條例第一條前段，第二條，判決如主文。
本案經檢察官劉欽銘到庭執行職務。
中    華    民    國      九十二      年      十二      月      十八    日
                                  臺灣高等法院臺南分院刑事第一庭
                                      審判長法官  茆    臺    雲
                                            法官  李    文    福
                                            法官  田    平    安
右正本證明與原本無異。
公訴人如不服本判決，應於判決送達後十日內向本院提出上訴狀，其未敘述理由者並
應於提出上訴狀後十日內向本院補提理由書（應附繕本)。
                                      法院書記官  劉    岳    文
中    華    民    國      九十二      年      十二      月      十九    日
本案論罪科刑法條全文
中華民國刑法第二百七十七條：傷害人之身體或健康者，處三年以下有期徒刑、拘役
                            或一千元以下罰金。
                            犯前項之罪因而致人於死者，處無期徒刑或七年以
             上有期徒刑；致重傷者，處三年以上十年以下有期徒
                            刑。


司法院資訊處製作；財團法人民間司法改革基金會備份。
